臺灣高等法院臺中分院民事判決 　　八十九年度上更(一)字第六七號
　　　上　訴　人　辰○○(即蘇.
　　　視同上訴人　寅○○
　　　　　　　　　戊○○
　　　訴訟代理人　丑○○
　　　視同上訴人　乙○○
　　　　　　　　　子○○
　　　　　　　　　庚○○
　　　　　　　　　午○○
　　　　　　　　　壬○○
　　　　　　　　　己○○
　　　被　上訴人　甲○○
右當事人間分割共有物事件，上訴人對於中華民國八十四年九月十八日臺灣南投地方
法院八十三年訴字第一二二號第一審判決提起上訴，本院判決後，經最高法院發回，
本院判決如左：
      主      文
原判決廢棄。
兩造共有坐落南投縣南投市○○○段參玖參號，建，面積零點貳零捌捌公頃之土地，
應分割如附圖所示編號１部分面積零點零壹零玖公頃、編號部份面積零點零零玖伍
公頃分歸視同上訴人丁○○、丙○○、辛○○、癸○○按應有部分各四分之一共同取
得；編號３部分面積零點零壹零玖公頃、編號部分面積零點零零玖伍公頃分歸視同
上訴人戊○○取得；編號２部分面積零點零壹零玖公頃、編號部份面積零點零零玖
伍公頃分歸視同上訴人庚○○、蘇清彬、午○○、寅○○、己○○依序按應有部分九
分之二、九分之一、九分之二、九分之二、九分之二共同取得；編號４部分面積零點
零零陸捌公頃分歸被上訴人甲○○取得；編號６部分面積零點零零陸捌公頃分歸視同
上訴人乙○○取得；編號７部分面積零點零零陸捌公頃分歸視同上訴人子○○取得；
編號８部分面積零點零貳陸參公頃、編號部分面積零點零貳零柒公頃、編號１０部分
面積零點零貳壹陸公頃、編號部分面積零點零壹參零公頃分歸上訴人辰○○、卯○
○、巳○○按應有部分各三分之一共同取得；編號５部分面積零點零零玖貳公頃、編
號９部分面積零點零參陸肆公頃留為巷道供通行之用地由兩造按附表一所示原應有部
分比例共同取得。
兩造分割後應給付補償或受補償金額如附表二所示。
第一、二審及發回前第三審訴訟費由兩造按附表一所示原應有部分比例負擔。
      事實及理由
一、本件係請求分割共有物之訴，其訴訟標的對於共同訴訟人全體必須合一確定，係
    屬固有必要共同訴訟，上訴人蘇樹提起上訴之行為，依民事訴訟法第五十六條第
    一項第一款規定，其效力自及於未提起上訴之同造共有人蘇發、戊○○、寅○○
    、乙○○、子○○、庚○○、午○○、壬○○、己○○。又視同上訴人蘇發於民
    國（下同）八十七年七月二日死亡，視同上訴人丁○○、丙○○、辛○○、癸○
    ○已就蘇發所遺坐落南投縣南投市○○○段第三九三地號之土地（下稱系爭土地
    ）應有部分八分之一辦畢繼承登記並經本院依職權裁定命其承受訴訟在案。又上
    訴人蘇樹於八十九年四月十日死亡，上訴人辰○○、卯○○、巳○○已就蘇樹所
    遺系爭土地應有部分二分之一辦畢繼承登記並聲明承受訴訟在案，核無不合。
二、視同上訴人丙○○、辛○○、癸○○、寅○○、乙○○、子○○、庚○○、午○
    ○、壬○○、己○○、戊○○均經合法通知，未於最後言詞辯論期日到場，核無
    民事訴訟法第三百八十六條所列各款情形，依被上訴人之聲請，由其一造辯論而
    為判決。
三、按當事人得於訴訟繫屬中，將訴訟告知於因自己敗訴而有法律上利害關係之第三
    人，民事訴訟法第六十五條第一項定有明文，此即訴訟法上所謂訴訟告知。被上
    訴人及視同上訴人戊○○以系爭土地之共有人子○○就其應有部分設定抵押權予
    訴外人陳耀雄，乙○○就其應有部分設定抵押權與訴外人蔡朝日；陳耀雄、蔡朝
    日於本事件中為有法律上利害關係之第三人，請求告知陳耀雄、蔡朝日參加訴訟
    云云。惟按分別共有土地，部分共有人就應有部分設定抵押權者，於辦理共有物
　　分割登記時，該抵押權按原應有部分轉載於分割後各宗土地之上，但經抵押權人
　　同意者，該抵押權僅轉載於原設定人分割後取得之土地上；土地登記規則第一百
　　零七條定有明文。是抵押權人陳耀雄、蔡朝日就本件分割共有物事件僅有事實上
　　利害關係，而非有法律上利害關係之第三人，自不合於民事訴訟法第六十五條第
　　一項訴訟告知之規定，合先敘明。
四、本件被上訴人於原審起訴主張坐落系爭南投縣南投市○○○段三九三號，建，面
    積○．二○八八公頃之土地，為兩造所共有；兩造應有部分各如附表一所示。又
    系爭土地並無依物之使用目的，不能分割之情形，兩造間亦未訂有不分割之期限
    ，兩造復不能達成分割協議，為此，訴請准以裁判分割共有物等語。於發回後本
    院準備程序中復主張：系爭土地因係保護區，若原物分割再為相互補償，確係難
    以鑑定應補償之價額。且該筆土地因訴訟延磬多年，已有數位共有人死亡，致現
    在已有十六位共有人，其中數位共有人之持分僅二十九平方公尺，若為原物分割
    根本無法建築使用，且造成土地資源之浪費，為此，請賜准判決變價分割，以保
    土地經濟上利用價值，並保各共有人之權益。又系爭土地之共有人子○○就其應
    有部分設定抵押權予訴外人陳耀雄，乙○○就其應有部分設定抵押權與訴外人蔡
    朝日；倘本件為原物分割，則該二人之抵押權必須登記於原抵押義務人取得之土
    地等語。
五、上訴人則以：（一）系爭土地雖有非為共有人之江國平等人所有之地上物坐落其
    上，但該等地上物並非蘇樹或其祖先同意而興建；查其等建物於五十年初期才興
    建，但蘇樹之父（即江國平之祖父）於二十二年即已過世，蘇樹之父不可能同意
    江國平等人之父興建地上物，且蘇樹亦從未同意江國平之父興建房屋，故將蘇樹
    應分得之土地分配於江國平等人地上物坐落位置，對蘇樹並不公平。（二）依原
    審諭知分割方案（原判決附圖丙案），蘇樹分得Ｈ、Ｉ、Ｌ部份，Ｈ部份上已有
    蘇樹所有建物，依該方案，蘇樹分得之Ｈ部份，臨彰南路之面寬僅有三點三公尺
    ，無法妥適利用，且亦造成蘇樹現有建物無直通道路可通行，另Ｉ、Ｌ部份位於
    系爭土地裡部，僅有四米私設巷道供為出入，經濟價值顯較面臨寬十八公尺之彰
    南路部份為低，此不僅為眾所周知之經驗法則，亦為專業鑑定單位所認可，被上
    訴人辯稱系爭土地位於保護區內，分割所生之臨路地及裡地使用上價值並無差異
    云云，不足採信。（三）上訴人所提出之分割方案不但於各共有人分得臨路或裡
    地之比例較原判決所採用者公平，且分得之各部份面寬均達四公尺以上，適於自
    用或處分，不致造成畸零。且依鑑定報告，可見上訴人所提方案，將使共有人可
    分得土地面積增加，且其土地總價值提高，依該方案分割系爭土地，將使共有人
    全體皆同霑利益，並使系爭土地發揮最大利用價值，且不失公平合理，實為最適
    當之分割方法等語。
六、視同上訴人戊○○則以：（一）本件以原物分配時，雖共有人中分得系爭土地之
    裏地，價值較差，然該筆土地係位於都市計畫保護區內，即將由政府以公告現值
    徵收，根本無法建築房屋，並無價值之差異，因此上訴人及被上訴人應依原審之
    分割方案辦理分割，不須互相補償。倘共有人中願收購該共有土地，以使土地持
    分單純化，本人願以公告現值打七折出賣，以使該案件之共有人減少之，並利案
    件之進行。（二）系爭土地之共有人子○○所有土地持分，前設定抵押權予陳耀
    雄、共有人乙○○所有土地持分設定抵押權予蔡朝日，依土地登記規則第九十四
    條規定應通知抵押權人參加訴訟，方能將其抵押權移轉登記予抵押人所分得之土
    地持分上，故陳耀雄、蔡朝日於本事件中為有法律上利害關係之第三人。為此，
    請求第三人陳耀雄對於子○○之抵押權，於系爭土地分割後，應將其抵押權移轉
    登記於子○○所取得之土地上；第三人蔡朝日對於乙○○之抵押權，於系爭土地
    分割後，應將其抵押權移轉登記於乙○○所取得之土地上等語。
七、視同上訴人乙○○、壬○○、己○○、寅○○、庚○○、午○○、丁○○、癸○
    ○、辛○○、丙○○則以：同意依原判決附圖丙案所示分割方法為分割，惟割出
　　之各地，均位於保護區，使用上有諸多限制，故價值應無差異，無金錢補償之問
　　題等語，資為抗辯。
八、按共有物除因物之使用目的不能分割或共有人間契約訂有不分割之期限者外，各
    共有人得隨時請求分割共有物，再共有物分割之方法，共有人不能協議決定者，
    法院得因任何共有人之聲請，以原物分配或變價分配之，民法第八百二十三條第
    一項及八百二十四條第二項規定甚明。系爭土地並無因物之使用目的不能分割之
    情形，兩造就系爭土地亦無不分割之約定，復不能定協議分割之方法，為兩造所
    承認，則被上訴人請求法院判決分割，洵無不合。
九、分割共有物，究以原物分割，或變價分割為適當，法院應斟酌當事人意願、共有
    物之使用情形、經濟效用及全體共有人之利益等情形而為適當之分割，不受共有
    人所主張分割方法之拘束。查系爭土地東臨三十二米寬之南投市○○路，其臨彰
    南路之面寬約五十九米，其上之建物有丁○○等被繼承人蘇發所有之磚造平房、
    戊○○磚造平房及乙○○鐵皮屋；另系爭土地南側則有上訴人辰○○等之被繼承
    人蘇樹之磚造建屋二棟，及訴外人江國平等人之磚造建物二棟，其中南投地政事
    務所八十四年一月十七日複丈之現況成果圖所示Ｆ部分磚造建物圍牆已倒塌，目
　　前廢棄無人居住；其餘部分則為空地，業經原審及本院勘驗屬實，製有勘驗筆錄
　　及南投縣南投市地政事務所函送現狀勘測成果圖附卷可稽。按巷道為單向出口，
　　長度超過四十公尺者，應以巷道中心線為準，兩旁均等退讓，以合計達到六公尺
　　寬度之邊界線作為建築線；又私設通路為單向出口，且長度超過三十五公尺者，
　　應設置汽車迴車道，可採用圓形、方形或丁形，此觀台灣省建築管理規則第五條
　　第一項第一款及建築技術規則建築設計施工編第三條之一第一項之規定即明。系
　　爭土地西側相鄰之同段三九二號土地為兩造部份共有人所共有，該筆土地連外之
　　唯一通路為坐落系爭土地上之既成巷道，目前無替代道路，不宜廢止之情，有南
　　投縣政府八七年四月三日八七投府建土字第三八一五四號函附於發回前本院卷第
　　二宗第一五二頁可稽，則該既成道路應預留六米寬度，以供鄰地通行或建築。本
　　院斟酌系爭土地使用現狀，系爭土地西側相鄰之同段三九二號土地亦為兩造部份
　　共有人所共有，為便於該地日後之通行有保留系爭土地上現有巷道之必要；兩造
    皆同意按現狀及減少拆屋損害之共同意願；視同上訴人壬○○、己○○、寅○○
    、庚○○、午○○繼續維持共有，視同上訴人丁○○、癸○○、辛○○、丙○○
    繼續維持共有，上訴人辰○○、卯○○、巳○○繼續維持共有之意願；分割後土
    地利用價值及公平之原則，並斟酌系爭土地南側所留設之巷道為單向出口，長度
    超過八十公尺，其寬度應為六公尺，及設置汽車迴車道，以符建築技術規則等一
    切情狀，認以原物分割如附圖所示方案較稱允當。至原判決附圖丙案所示Ｋ部分
    留設之巷道為單向出口，長度超過八十公尺，但其寬度僅為四公尺（見原審卷(二)
    第四三、四五頁之勘驗筆錄及略圖），則分到臨該巷道之土地將來建屋時，其建
    築線將退讓，致其分得土地之利用價值降低，且無汽車迴車道之設置，亦與建築
    技術規則之規定不合，是視同上訴人戊○○主張依原判決所採分割方法已難謂係
    適當。又本件被上訴人於原審起訴請求以裁判為原物分割，其對如附圖所示分割
    方案亦無意見，嗣因發現共有人乙○○及子○○已就其應有部分設定抵押權與第
　　三人陳耀雄、蔡朝日及分割後之補償金問題，遂主張變價分割云云，自非允當。
十、視同上訴人戊○○及被上訴人另抗辯因系爭土地之共有人子○○之應有部分，前
    設定抵押權予陳耀雄、共有人乙○○之應有部分設定抵押權予蔡朝日，為此，請
    求第三人陳耀雄對於子○○之抵押權，於系爭土地分割後，應將其抵押權移轉登
    記於子○○所取得之土地上；第三人蔡朝日對於乙○○之抵押權，於系爭土地分
    割後，應將其抵押權移轉登記於乙○○所取得之土地上云云。按土地登記規則第
    一百零七條規定：分別共有土地，部分共有人就應有部分設定抵押權者，於辦理
　　共有物分割登記時，該抵押權按原應有部分轉載於分割後各宗土地之上，但經抵
　　押權人同意者，該抵押權僅轉載於原設定人分割後取得之土地上。故第三人陳耀
　　雄、蔡朝日於系爭土地之上抵押權設定，是否於系爭土地分割後，轉載於原設定
　　人子○○、乙○○分得之土地上，要屬辦理分割登記時，是否經陳耀雄、蔡朝日
　　同意之問題，自非本件裁判分割所得審酌。
十一、按法院裁判分割共有物，除應斟酌各共有人之利害關係及共有物之性質外，尚
      應斟酌共有物之價格、經濟效用以及全體共有人之利益等公平決之。倘共有人
      中有不能按其應有部分受分配，或所受分配之不動產，其價格不相當時，法院
      非不得命以金錢為補償，最高法院五十七年台上字第二一一七號判例足參。又
      共有物之原物分割，依民法第八百二十五條規定觀之，係各共有人就存在於共
      有物全部之應有部分互相移轉，使各共有人取得各自分得部分之單獨所有權。
      故原物分割而應以金錢為補償者，倘分得價值較高及分得價值較低之共有人均
      為多數時，該每一分得價值較高之共有人即應就其補償金額對於分得價值較低
      之共有人全體為補償，並依各該短少部分之比例，定其給付金額，方符合共有
      物原物分割為共有物應有部分互相移轉之本旨（最高法院八十九年台上字第一
      四九三號判決參照）。本件系爭土地分割後因臨彰南路及裡地坐落位置之情形
      不同而價值有所差異，揆諸前開判例意旨，自有以金錢補償之必要，並應以裁
      判時最新之價格作為補償之標準，方為公允。經本院依附圖所示分割方案囑託
      財團法人中華企業技術鑑定委員會鑑定各共有人分配土地價值差異，與其應有
      部分之現值比較其增減情形，經該公司派員實地調查鄰地近價，並由參與人員
      根據當地里鄰環境、交通情況、公共設施、使用現況、系爭土地依南投市都市
      計劃內保護區使用之未來發展及房地產交易現況等因素鑑價，詳載於報告書，
      核屬真確可採。視同上訴人及被上訴人認系爭土地位於南投市都市計劃內保護
      區，使用受限且日後將遭徵收而無鑑價必要，核無可採。依該鑑定結果，各共
      有人應依附表二所示給付補償或受補償，有鑑定報告書附卷可憑。
十二、綜上所述，被上訴人請求分割系爭土地，應依前述如附圖所示方法分割，並命
      由被上訴人及視同上訴人丁○○、丙○○、辛○○、癸○○、戊○○、寅○○
      、乙○○、子○○、庚○○、午○○、壬○○、己○○分別以如附表二所示金
      額，各補償上訴人，始為妥洽。原審所命分割方法尚有未洽；且未命以金錢補
      償及定其給付金額，亦有未當。上訴意旨求予廢棄，為有理由，應由本院廢棄
      改判如主文第二、三項所示。
十三、本件分割共有物，兩造間有不同意分割之意見，惟依當時之情況，係屬於防禦
      自己權利所必要之行為，故命兩造各按應有比例負擔一部分訴訟費用，較為公
      允，附此說明。
十四、據上論結，本件上訴為有理由。依民事訴訟法第四百五十條、第七十八條、第
      八十一條第二款、第八十五條第一項、第四百六十三條、第三百八十五條第一
      項前段，判決如主文。
中　　　華　　　民　　　國　　九十一　　年　　　十　　　月　　二十二　　日
~B1民事第二庭審判長法　官　童有德
~B2　　　　　　　　法　官　黃永泉
~B3　　　　　　　　法　官　翁芳靜
右為正本係照原本作成。
不得上訴。
~B 　 　　　　　　書記官　陳麗玉
中　　　華　　　民　　　國　　九十一　　年　　　十　　　月　　二十三　　日
　　　　　　　　　　　　　　　　　　　　　　　　　　　　　　　　　　　　Ｂ
~h;
附表一
┌─────────┬──────────────┐
│共 有 人 姓  名   │ 應   有   部    分         │
├─────────┼──────────────┤
│甲○○            │二四分之一                  │
├─────────┼──────────────┤
│丁○○            │三二分之一                  │
├─────────┼──────────────┤
│丙○○            │三二分之一                  │
├─────────┼──────────────┤
│辛○○            │三二分之一                  │
├─────────┼──────────────┤
│癸○○            │三二分之一                  │
├─────────┼──────────────┤
│子○○            │二四分之一                  │
├─────────┼──────────────┤
│戊○○            │八分之一                    │
├─────────┼──────────────┤
│乙○○            │二四分之一                  │
├─────────┼──────────────┤
│庚○○            │七二分之二                  │
├─────────┼──────────────┤
│午○○            │七二分之二                  │
├─────────┼──────────────┤
│壬○○            │七二分之一                  │
├─────────┼──────────────┤
│寅○○　　　　　　│七二分之二　　　　　　　　　│
├─────────┼──────────────┤
│己○○            │七二分之二                  │
├─────────┼──────────────┤
│蘇聰獻            │六分之一                    │
├─────────┼──────────────┤
│辰○○            │六分之一                    │
├─────────┼──────────────┤
│巳○○            │六分之一                    │
└─────────┴──────────────┘
~H;
附表二：　　　　　　　　各分配人應付或應得金額配賦表
┌──────┬───┬────┬────┬───┬───┬───┬───┬───┬────┬───┬───┬───┬───┬─────┐
│　　應付部份│戊○○│ 乙○○ │ 子○○ │庚○○│午○○│壬○○│寅○○│己○○│ 甲○○ │丁○○│丙○○│辛○○│癸○○│合　　　計│
│應得部份　　│26,071│414,894 │320,272 │13,438│13,438│ 6,719│13,439│13,439│414,894 │15,172│15,172│15,171│15,170│　　　　　│
├──────┼───┼────┼────┼───┼───┼───┼───┼───┼────┼───┼───┼───┼───┼─────┤
│　卯○○　　│　　　│　　　　│　　　　│　　　│　　　│　　　│　　　│　　　│　　　　│　　　│　　　│　　　│　　　│　　　　　│
│　　　　　　│ 8,690│138,298 │106,757 │ 4,479│ 4,479│ 2,240│ 4,480│ 4,480│138,298 │ 5,057│ 5,057│ 5,057│ 5,057│　 432,429│
│　432,429 　│　　　│　　　　│　　　　│　　　│　　　│　　　│　　　│　　　│　　　　│　　　│　　　│　　　│　　　│　　　　　│
├──────┼───┼────┼────┼───┼───┼───┼───┼───┼────┼───┼───┼───┼───┼─────┤
│　辰○○　　│　　　│　　　　│　　　　│　　　│　　　│　　　│　　　│　　　│　　　　│　　　│　　　│　　　│　　　│　　　　　│
│　　　　　　│ 8,690│138,298 │106,757 │ 4,479│ 4,479│ 2,240│ 4,480│ 4,480│138,298 │ 5,057│ 5,057│ 5,057│ 5,057│　 432,429│
│　432,429 　│　　　│　　　　│　　　　│　　　│　　　│　　　│　　　│　　　│　　　　│　　　│　　　│　　　│　　　│　　　　　│
├──────┼───┼────┼────┼───┼───┼───┼───┼───┼────┼───┼───┼───┼───┼─────┤
│　巳○○　　│　　　│　　　　│　　　　│　　　│　　　│　　　│　　　│　　　│　　　　│　　　│　　　│　　　│　　　│　　　　　│
│　　　　　　│ 8,691│138,298 │106,758 │ 4,480│ 4,480│ 2,239│ 4,479│ 4,479│138,298 │ 5,058│ 5,057│ 5,057│ 5,056│　 432,431│
│　432,431 　│　　　│　　　　│　　　　│　　　│　　　│　　　│　　　│　　　│　　　　│　　　│　　　│　　　│　　　│　　　　　│
├──────┼───┼────┼────┼───┼───┼───┼───┼───┼────┼───┼───┼───┼───┼─────┤
│　　　　　　│　　　│　　　　│　　　　│　　　│　　　│　　　│　　　│　　　│　　　　│　　　│　　　│　　　│　　　│　　　　　│
│　合　 計 　│26,071│ 414,894│320,272 │13,438│13,438│ 6,719│13,439│13,439│414,894 │15,172│15,172│15,171│15,170│ 1,297.289│
│　　　　　　│　　　│　　　　│　　　　│　　　│　　　│　　　│　　　│　　　│　　　　│　　　│　　　│　　　│　　　│　　　　　│
└──────┴───┴────┴────┴───┴───┴───┴───┴───┴────┴───┴───┴───┴───┴─────┘
